【裁判字號】    99,消債抗,104
【裁判日期】    990929
【裁判案由】    聲請免責
【裁判全文】
臺灣板橋地方法院民事裁定           99年度消債抗字第104號
抗  告  人  乙○○
代  理  人  甲○○
上列抗告人因清費者債務清理條例事件聲請免責，對於中華民國
99年6 月10日本院99年度消債聲字第53號裁定提起抗告，本院裁
定如下：
    主  文
抗告駁回。
抗告費用新臺幣壹仟元由抗告人負擔。
    理  由
一、本件抗告意旨略以：抗告人於民國90年起因車禍左眼失明、
    右眼視網膜剝離而無法工作，又因父母過世，尚須支出房租
    、醫療費用及生活費用，不得已乃刷卡借貸度日。而抗告人
    向債權人台新商業銀行股份有限公司、遠東國際商業銀行股
    份有限公司、大眾商業銀行股份有限公司、中國信託商業銀
    行股份有限公司之借款部分，均是為清償積欠其他銀行債務
    ，並非借款消費。又抗告人向銀樓消費之目的，係因借款凍
    結，為免信用不良而購買金飾變現繳納債務。至於空間設計
    公司費用係因相同目的而購買傢俱變現之故。另關於炭火燒
    肉店消費實因朋友探訪，所為之必要生活支出。據上論述，
    抗告人並無因浪費、賭博或其他投機行為，致財產顯然減少
    或負擔過重債務，而生開始清算之原因之不免責事由。是原
    裁定顯有違誤，爰提起本件抗告請求廢棄原裁定等語。
二、按債務人有下列各款情形之一者，法院應為不免責之裁定，
    但債務人證明經普通債權人全體同意者，不在此限：（一）
    於7 年內曾依破產法或本條例規定受免責；（二）隱匿、毀
    損應屬清算財團之財產，或為其他不利於債權人之處分；（
    三）捏造債務或承認不真實之債務；（四）因浪費、賭博或
    其他投機行為，致財產顯然減少或負擔過重之債務，而生開
    始清算之原因；（五）於清算聲請前1 年內，已有清算之原
    因，而隱瞞其事實，使他人與之為交易致生損害；（六）明
    知已有清算原因之事實，非基於本人之義務，而以特別利於
    債權人中之一人或數人為目的，提供擔保或消滅債務；（七
    ）隱匿、毀棄、偽造或變造帳簿或其他會計文件之全部或一
    部，致其財產之狀況不真確；（八）故意於財產及收入狀況
    說明書為不實之記載，或有其他故意違反本條例所定義務之
    行為，亦為同條例第134 條所明定。
三、抗告人前聲請消費者債務清理事件，經本院於98年3 月12日
    裁定自當日下午4 時開始清算程序，並於同年12月2 日終止
    清算程序確定（本院97年度消債清字第47號、98年度司執消
    債清字第8 號）。嗣抗告人聲請免責裁定，經本院於99年6
    月10日裁定不予免責，抗告人聲明不服，遂以上開事由提起
    本件抗告。經查：
（一）按債務人依消費者債務清理條例向法院聲請更生或清算，
      應認係債務清理之最後手段，蓋經法院裁定開始更生或清
      算程序後，債務人之生活、身分資格、工作權利等或均將
      受有限制。又該條例所定之債務清理程序採雙軌制設計，
      分為重建型之更生程序及清算型之清算程序，其立法目的
      在使有不能清償或有不能清償之虞的消費者，得依其自身
      負債與清償能力之不同情況，選擇不同程序清理其債務，
      以調整其與債權人及其他利害關係人之權利義務關係，保
      障債權人之公平受償，謀求消費者經濟生活之更生及社會
      經濟之健全發展。上開規定之立法目的，在兼顧債權人、
      債務人雙方之利益，使陷於經濟上困境之消費者得以清理
      債務，利用此兩種不同程序妥適調整債務人與債權人及其
      他利害關係人間之權利義務關係，保障債權人獲得公平受
      償，並謀求消費者經濟生活之更生機會。申言之，上開制
      度並非在使債務人恣意消費所造成之債務，轉嫁予債權人
      負擔；故法律所設債務人免責之制度，應在鼓勵勤勞誠實
      之債務人，而非縱容投機不誠實之債務人奢侈浪費，倘債
      務人於聲請更生或清算前之相當期間內，利用信用金融之
      機會，恣意為非屬通常生活所需之鉅額消費或作奢侈性、
      浪費性之消費，而不在意日後履行返還之能力，反而算計
      消債條例中之免責制度，濫用更生或清算程序以規避其應
      負擔之償還責任，自與前開立法本旨有違。
（二）本件依據各債權人向原審陳報抗告人使用信用卡消費明細
      之結果分別如下：
  １、依債權人台新國際商業銀行股份有限公司陳報之信用卡消
      費明細所示，抗告人於95年6 月至96年12月累計提款金額
      共計為新臺幣（下同）405,700元，其中95年6月12日提領
      120,000元，96年8月15日提領90,000元（見本院99年度消
      債聲字第53號卷第10頁至第12頁）。
  ２、依債權人遠東國際商業銀行股份有限公司陳報之信用卡消
      費明細所示，抗告人有大量預借現金及有於佳憶珠寶銀樓
      消費45,600元等為非日常生活所需之消費（見本院99年度
      消債聲字第53號卷第14頁至第16頁）。
  ３、依債權人渣打國際商業銀行股份有限公司陳報之信用卡消
      費明細所示，抗告人之信用卡欠款係代償其他銀行之借款
      及部分之預借現金所致（見本院99年度消債聲字第53號卷
      第17頁至第25頁）。
  ４、依債權人大眾商業銀行股份有限公司陳報之信用卡消費明
      細所示，抗告人有密集大額預借現金及於炭火燒肉店、佳
      憶珠寶銀樓、汽車百貨、3C電訊電腦、美容工作坊、啟發
      證券投資顧問股份有限公司、環球購物中心、花鄉旅館、
      精品生活館等為非日常生活所需之消費（見本院99年度消
      債聲字第53號卷第26頁至第34頁）。
  ５、依債權人中國信託商業銀行股份有限公司陳報之信用卡消
      費明細所示，抗告人有密集大額預借現金，及於光泰視聽
      器材有限公司、新詩得空間設計、環球購物中心等為非日
      常生活所需之消費（見本院99年度消債聲字第53號卷第35
      頁至第45頁）。
（三）綜上，參酌抗告人上開信用卡消費明細可知，抗告人於台
      新國際商業銀行股份有限公司、遠東國際商業銀行股份有
      限公司、渣打國際商業銀行股份有限公司、大眾商業銀行
      股份有限公司、中國信託商業銀行股份有限公司均有密集
      預借現金之行為，且其於上開期間預借現金金額更有於單
      月超過100,000元，足認抗告於上開期間之支出與一般家
      庭日常所需支出顯不相當，且抗告人業已明知其收入狀況
      及還款能力，更應量力為出，而非不知樽節持續擴張信用
      ，恣意提領使債台高築，隨意惡化個人收支狀況。又抗告
      人另於遠東國際商業銀行股份有限公司、大眾商業銀行股
      份有限公司、中國信託商業銀行股份有限公司均有高額通
      訊視聽器材、3C商品、購物中心、證券投資公司、銀樓、
      空間設計公司、餐廳、汽車百貨等高額消費支出，核其性
      質顯非一般通常生活之必要費用，實為巨額奢侈浪費之消
      費行為，而有奢靡消費之情事，以及高度道德風險之虞，
      則由抗告人上開消費行為，足證其不在意日後履行返還償
      債之能力，自與前開立法本旨有違。至於抗告人雖陳稱其
      上開高額消費、預借現金之行為，均係基於因個人並無工
      作以債養債所致，且其銀樓及空間設計公司消費等支出，
      係因為清償銀行借款等語，惟其並未提出相關證據以實其
      說，要無可採。是原裁定以抗告人應有「因浪費、賭博或
      其他投機行為，致財產顯然減少或負擔過重之債務，而生
      開始清算之原因」情事存在，自無違誤。
四、從而，抗告人確因浪費致負擔過重之債務，而生開始清算之
    原因，依消費者債務清理條例第134條第4款之規定，應為不
    免責之裁定。原審裁定不予免責，核無違誤，抗告意旨指摘
    原裁定不當，求予廢棄並更為裁定，為無理由，應予駁回。
五、據上論結，本件抗告為無理由，依消費者債務清理條例第11
    條第2 項、第15條，民事訴訟法第495 條之1 第1 項、第44
    9 條第1 項、第95條、第78條，裁定如主文。
中    華    民    國    99    年    9    月    29    日
                  民事第三庭  審判長法  官  張紫能
                                    法  官  楊千儀
                                    法  官  邱靜琪
正本係照原本作成。
本裁定不得再抗告。
中    華    民    國    99    年    9    月    29    日
                                    書記官  鄭美莉

司法院資訊處製作；財團法人民間司法改革基金會備份。
